【裁判字號】    95,勞安訴,4
【裁判日期】    951025
【裁判案由】    過失致死等
【裁判全文】
臺灣板橋地方法院刑事判決             95年度勞安訴字第4號
公  訴  人  臺灣板橋地方法院檢察署檢察官
被      告  甲○○
                      之1
選任辯護人  賴玉梅律師
            周福珊律師
上列被告因業務過失致死等案件，經檢察官提起公訴（95年度偵
字第13762號、95年度偵字第16540號），本院受理後被告為有罪
之陳述，經合議庭裁定由受命法官獨任進行簡式審判程序，判決
如下：
    主  文
甲○○法人之代表人，因執行業務違反雇主不得聘僱許可失效之
外國人之規定，五年內再違反，處有期徒刑貳月，如易科罰金，
以佰元折算壹日；又從事業務之人，因業務上之過失致人於死
，處有期徒刑伍月，如易科罰金，以佰元折算壹日。應執行有
期徒刑陸月，如易科罰金，以佰元折算壹日，緩刑年。
    事  實
一、甲○○係址設臺北縣林口鄉南勢村72之5 號「承唐有限公司
    」（下稱承唐公司）之代表人，負責承唐公司之工作指揮、
    調派、監督、管理等業務，為從事業務之人。甲○○前於民
    國94年間因聘僱許可失效之外國人PHAN THE QUYET（男，越
    南籍，護照號碼：AT0000000 號），在上址從事銑床機器操
    作工作，為警於94年5 月28日在同址查獲，經臺北縣政府以
    違反就業服務法第57條第1 款規定事項，依同法第63條第1
    項規定，於94年8 月3 日以北府勞動字第0940554400號就業
    服務法罰鍰處分書處以罰鍰新臺幣十五萬元。詎猶不知悔改
    ，明知外國人未經雇主申請許可，不得在中華民國境內工作
    ，且雇主不得聘僱許可失效之外國人，竟於前揭遭查獲後5
    年內之94年11月1 日起，又以每日薪資新臺幣1,128 元之代
    價，聘僱許可失效之外國人PHAM THI HUONG（女，越南籍，
    1974年6 月17日生，護照號碼：A0000000A 號，原經許可受
    僱於王志文宅擔任監護工，居留效期92年1 月20日至93年1
    月20日，惟於92年8 月7 日即因逃逸行方不明）擔任機械操
    作員一職，負責CNC 銑床上下料及清理CNC 機台等工作，甲
    ○○因此而為勞工安全衛生法上之雇主。又CNC 銑床於加工
    過程中按停止鍵可停止銅件加工，工作平台即停止移動，銑
    刀仍在原地旋轉且噴出潤滑油。此時，若按下潤滑油鍵將可
    停止噴出潤滑油，惟銑刀仍保持旋轉。甲○○明知雇主應注
    意對於防止機械、器具、設備等引起之危害應有符合標準之
    必要安全設備；對於機械之掃除、上油、檢查、修理或調整
    有導致危害勞工之虞者，應停止機械運轉；對於勞工操作或
    接近運轉中之動力運轉機械，勞工之頭髮或衣服有被捲入危
    險之虞時，亦應使勞工確實著用適當之衣帽，且依當時情況
    能注意卻疏於注意，而未依法確實為停止CNC 銑床運轉及使
    勞工著用適當衣帽等安全措施，致PHAM THI HUONG於95年2
    月20日凌晨1 時30分許，操作CNC 銑床機台時，因發現銅件
    掉落，僅按停止鍵及潤滑油鍵以停止銅件加工及潤滑油噴出
    ，即彎下身欲處理掉落於工作平台上之銅件，惟因銑刀並未
    停止運轉，致PHAM THI HUONG之頭髮及衣物遭運轉中之銑刀
    捲入，壓勒其頸部而當場窒息死亡，嗣經當日在廠工作之另
    一員工鄭佳成發現後通知甲○○報警處理，始悉上情。
二、案經行政院勞工委員會北區勞動檢查所函送及臺北縣政府警
    察局新莊分局報請臺灣板橋地方法院檢察署檢察官偵查起訴
    ，經本院合議庭裁定由受命法官獨任進行簡式審判程序。
    理  由
一、上揭犯罪事實，業據被告甲○○於本院審理時坦承不諱，並
    經證人鄭佳成於警詢時證述詳明；又被告前於94年間，曾因
    聘僱許可失效之外國人為警查獲，並經臺北縣政府以違反就
    業服務法為由，處以罰鍰新臺幣十五萬元等節，亦有臺北縣
    政府94年8 月3 日北府勞動字第0940554400號就業服務法罰
    鍰處分書附卷可稽，是被告因違反就業服務法第57條第1 款
    之規定聘僱許可失效之外國人，復於前次查獲後五年內，再
    違反相同規定之犯行，至為灼然。再者，被害人PHAM THI H
    UONG確係因遭運作中之銑刀捲入頭髮及衣物，壓勒頸部而窒
    息死亡之事實，業經檢察官督同法醫師相驗屬實，並製有勘
    驗筆錄、相驗屍體證明書、驗斷書在卷可憑，復有現場照片
    十張、行政院勞工委員會北區勞動檢查所95年4 月21日勞北
    檢製字第0951004979號函及函附之職業災害檢查報告書各一
    件附卷足參；而被告為承唐公司之負責人，為從事業務之人
    既明，被告就所經營之事業自須負勞工安全衛生法所定之雇
    主責任，即應注意提供勞工安全無虞之工作環境與機具設備
    ，且依當時狀況，非不能注意，竟疏未注意於被害人PHAM T
    HI HUONG從事銑床上下料作業中，對於防止機械、器具、設
    備等引起之危害應有符合標準之必要安全設備（勞工安全衛
    法第5 條第1 項第1 款）；對於機械之掃除、上油、檢查、
    修理或調整有導致危害勞工之虞者，應停止機械運轉（勞工
    安全衛生設施規則第57條第1 項）；對於勞工操作或接近運
    轉中之動力運轉機械，勞工之頭髮或衣服有被捲入危險之虞
    時，亦應使勞工確實著用適當之衣帽（勞工安全衛生設施規
    則第279 條），因而發生本件勞工死亡之職業災害，被告自
    應負有業務過失之責任，且其過失與被害人之死亡結果間具
    有相當因果關係甚明。綜上，足認被告自白與事實相符，罪
    證明確，犯行洵堪認定，應予依法論科。
二、按行為後法律有變更者，適用行為時之法律。但行為後之法
    律有利於行為人者，適用最有利於行為人之法律，刑法第2
    條第1 項定有明文。是以，行為後法律有變更者，應將行為
    時之法律與裁判時之法律比較適用最有利於行為人之法律。
    而比較新舊刑法時仍應就罪刑有關之共犯、未遂犯、想像競
    合犯、牽連犯、連續犯、結合犯，以及累犯加重、自首減輕
    暨其他法定加減原因（如身分加減）與加減比例等一切情形
    ，綜其全部之結果而為比較，再適用有利於行為人之法律處
    斷，而不得一部割裂分別適用不同之新舊法（最高法院24年
    上字第4634號、29年度上字第964 號判例意旨、95年第8 次
    刑事庭會議決議參照）。查被告行為後，刑法業於94年2 月
    2 日修正公布，並自95年7 月1 日施行，爰就本件新舊法比
    較情形論述如下：
  (一)刑法第55條關於想像競合犯之規定，業於94年2 月2 日修正
    公布，並自95年7 月1 日施行。修正後刑法第55條規定「一
    行為而觸犯數罪名者，從一重處斷。但不得科以較輕罪名所
    定最輕本刑以下之刑」，較之修正前刑法第55條前段「一行
    為而觸犯數罪名，從一重處斷」之規定，雖均就想像競合犯
    明定從一重處斷，惟新法就科刑範圍設有「不得科以較輕罪
    名所定最輕本刑以下之刑」的限制，是比較刑法修正前、後
    想像競合之規定，自以修正前之規定較有利於被告。
  (二)關於刑法第276 條第2 項業務過失致人於死罪，其法定刑有
    關罰金部分規定，得併科三千元以下罰金。依新修正之刑法
    施行法第1 條之1 規定，中華民國94年1 月7 日刑法修正施
    行後，刑法分則編所定罰金之貨幣單位為新臺幣。94年1 月
    7 日刑法修正時，刑法分則編未修正之條文定有罰金者，自
    94年1 月7 日刑法修正施行後，就其所定數額提高為30倍。
    但72年6 月26日至94年1 月7 日新增或修正之條文，就其所
    定數額提高為3 倍。查刑法第276 條第1 項之罪，有關科罰
    金刑部分，係於72年6 月26日至94年1 月7 日間非新增或修
    正過之條文，則依刑法施行法第1 條之1 第2 項前段之規定
    ，應提高為30倍，即係新臺幣九萬元以下。而依罰金罰鍰提
    高標準條例第1 條之規定，依法律應處罰金、罰鍰者，就其
    原定數額提高2 倍至10倍。但法律已依一定比率規定罰金或
    罰鍰之數額或倍數者，依其規定。然依行政院會銜司法院於
    72年7 月27日發布，同年8 月1 日施行，有關刑法定有罰金
    各條，提高為10倍，是前開得處三千元以下罰金，提高為10
    倍，即科罰金三萬元，再者銀元與新臺幣之比率為1 比3 （
    現行法規所定貨幣單位折算新臺幣條例第2 條），故以新臺
    幣計算，本條罰金刑部分即得處新臺幣九萬元以下罰金。新
    舊法有關法定罰金刑之最多額於比較結果固屬相同，對被告
    並無有利或不利，但自法定罰金刑之最少額部分觀察，修正
    後刑法第33條第5 款規定：「罰金：新臺幣一千元以上，以
    百元計算之。」，而修正前刑法第33條第5 款規定：「罰金
    ：一元（銀元）以上。」，依前述同一罰金罰鍰提高標準計
    算，即新臺幣三十元，顯然低於新法之規定而有利於被告。
    依刑法第2 條第1 項規定，本件被告被訴之刑法第276 條第
    2 項之罪所定之罰金刑提高部分，即應適用罰金罰鍰提高標
    準條例第1 條前段之規定。
  (三)修正前刑法第41條第1 項前段規定：「犯最重本刑為五年以
    下有期徒刑以下之刑之罪，受六個月以下有期徒刑或拘役之
    宣告，因身體、教育、職業、家庭之關係或其他正當事由，
    執行顯有困難者，得以一元以上三元以下（銀元）折算一日
    ，易科罰金。」，又被告行為時之易科罰金折算標準，修正
    前罰金罰鍰提高標準條例第2 條（現已刪除）規定，就其原
    定數額提高為100 倍折算一日，則被告行為時之易科罰金折
    算標準，應以銀元三百元折算一日。惟修正後刑法第41條第
    1 項前段則規定：「犯最重本刑為五年以下之刑之罪，而受
    六個月以下有期徒刑或拘役之宣告者，得以新臺幣一千元、
    二千元、三千元折算一日，易科罰金。」，比較修正前後之
    易科罰金折算標準，以95年7 月1 日修正公布前之規定，較
    有利於被告，應依刑法第2 條第1 項前段規定，適用修正前
    刑法第41條第1 項前段、修正前罰金罰鍰提高標準條例第2
    條之規定，定其折算標準。
  (四)被告行為後，刑法第51條亦於94年2 月2 日以華總一義字第
    09400014901 號令修正公布，並自95年7 月1 日起施行。修
    正前刑法第51條規定：「數罪併罰，分別宣告其罪之刑，依
    左列各款定其應執行者：」其中第5 款規定：「宣告多數有
    期徒刑者，於各刑中之最長期以上，各刑合併之刑期以下，
    定其刑期。但不得逾二十年。」，修正後刑法第51條第5 款
    規定：「宣告多數有期徒刑者，於各刑中之最長期以上，各
    刑合併之刑期以下，定其刑期。但不得逾三十年。」，二者
    比較結果，修正後刑法並非較有利於行為人，依刑法第2 條
    第1 項本文從舊原則之規定，仍應依修正前刑法，定其應執
    行之刑。
  (五)綜合上開各項比較之結果，新刑法並無較有利於被告之情形
    ，本件應依刑法第2 條第1 項前段規定，一體適用被告行為
    時即修正前之法律。
三、查就業服務法第63條第1 項後段所謂「五年內再違反」，係
    指違反同法第44條或第57條第1 款、第2 款規定經罰鍰處分
    合法送達並生效後，於該罰鍰處分事後未被撤銷之前提下，
    行為人自前開「違法行為被查獲日」起算，5 年內再違反同
    法44條或第57條第1 款、第2 款規定而言，是被告前於94年
    5 月28日因違反不得聘僱許可失效之外國人之規定而為警查
    獲後，5 年內再度違反相同規定，核其所為，係5 年內再次
    違反就業服務法第57條第1款 之規定，應依同法第63條第1
    項後段論處。又被告為承唐公司之負責人，為從事業務之人
    ，原應注意並能注意，竟疏未注意而違反勞工安全衛生法第
    5 條第1 項第1 款及勞工安全衛生設施規則第57條第1 項、
    第279 條規定，致發生所受僱勞工即PHAM THI HUONG死亡，
    發生勞工安全衛生法第28條第2 項第1 款之職業災害，核其
    所為，係犯勞工安全衛生法第31條第1 項及刑法第276 條第
    2 項之罪。被告以一過失行為觸犯勞工安全衛生法第31條第
    1 項及刑法第276 條第2 項二罪，為想像競合犯，應依修正
    前刑法第55條之規定，從一重之刑法第276 條第2 項業務過
    失致人於死罪處斷。又被告所犯就業服務法第63條第1 項後
    段與刑法第276 條第2 項二罪間，犯意個別，行為互殊，應
    予分論併罰。爰審酌被告非法聘僱外籍勞工之犯行，有害主
    管機關對於外籍勞工之管理，且不當排擠本國勞工之工作權
    ，又其身為事業經營負責人，未提供勞工安全無虞之工作環
    境與工具，兼衡其過失之程度，因疏失致被害人死亡之嚴重
    後果，惟犯罪後尚能坦承犯行，已與被害人配偶成立和解而
    有和解書一件附卷可按等一切情狀，分別量處如主文所示之
    刑，並各諭知易科罰金之折算標準，併定其應執行之刑，以
    示懲儆。末查被告前未曾受有期徒刑以上刑之宣告，有臺灣
    高等法院被告全國前案紀錄表在卷可稽，其因短於思慮，致
    罹刑章，又其於事發後已與被害人達成民事和解，並取得被
    害人家屬之諒解，表示不再訴究之意，有和解書影本一件在
    卷可參，被告經此次教訓後，當知所警惕，而無再犯之虞，
    本院認原審對其宣告之刑，以暫不執行為適當，爰併宣告緩
    刑三年，以啟自新，而刑法第74條緩刑之規定雖於95年7 月
    1 日亦有修正施行，然被告之本件犯行係在該條修正施行前
    ，而本院係在該條修正施行後始為緩刑之宣告，自應適用修
    正後之緩刑規定，併此敘明。至於法人承唐公司就違反就業
    服務法、勞工安全衛生法等部分，是否亦應依法科罰，因未
    經同列被告，本院無從併予審究，附此說明。
據上論斷，應依刑事訴訟法第273 條之1 第1 項、第299 條第1
項前段，就業服務法第63條第1 項後段，勞工安全衛生法第31條
第1 項，刑法第11條前段、刑法第2 條第1 項前段、刑法第276
條第2 項、修正前刑法第55條、修正前刑法第41條第1 項前段、
修正前刑法第51條第5 款、刑法第74條第1 項第1 款，罰金罰鍰
提高標準條例第1 條前段、修正前罰金罰鍰提高標準條例第2 條
，判決如主文。
本案經檢察官蔡元仕到庭執行職務
中    華    民    國    95    年    10    月    25    日
                  刑事第一庭    法  官  張江澤
以上正本證明與原本無異。
如不服本判決，應於送達後10日內，向本院提出上訴狀。
                                書記官  林怡秀
中    華    民    國    95    年    10    月    25    日
附錄本案論罪科刑法條全文：
就業服務法第57條
雇主聘僱外國人不得有下列情事：
  一  聘僱未經許可、許可失效或他人所申請聘僱之外國人。
  二  以本人名義聘僱外國人為他人工作。
  三  指派所聘僱之外國人從事許可以外之工作。
  四  未經許可，指派所聘僱從事第四十六條第一項第八款至第
      十款規定工作之外國人變更工作場所。
  五  未依規定安排所聘僱之外國人接受健康檢查或未依規定將
      健康檢查結果函報衛生主管機關。
  六  因聘僱外國人致生解僱或資遣本國勞工之結果。
  七  對所聘僱之外國人以強暴脅迫或其他非法之方法，強制其
      從事勞動。
  八  非法扣留或侵占所聘僱外國人之護照、居留證件或財物。
  九  其他違反本法或依本法所發布之命令。
就業服務法第63條
違反第四十四條或第五十七條第一款、第二款規定者，處新臺幣
十五萬元以上七十五萬元以下罰鍰。五年內再違反者，處三年以
下有期徒刑、拘役或科或併科新臺幣一百二十萬元以下罰金。
法人之代表人、法人或自然人之代理人、受僱人或其他從業人員
，因執行業務違反第四十四條或第五十七條第一款、第二款規定
者，除依前項規定處罰其行為人外，對該法人或自然人亦科處前
項之罰鍰或罰金。
刑法第276條
因過失致人於死者，處二年以下有期徒刑、拘役或二千元以下罰
金。
從事業務之人，因業務上之過失犯前項之罪者，處五年以下有期
徒刑或拘役，得併科三千元以下罰金。
勞工安全衛生法第31條
違反第五條第一項或第八條第一項之規定，致發生第二十八條第
二項第一款之職業災害者，處三年以下有期徒刑、拘役或科或併
科新臺幣十五萬元以下罰金。
法人犯前項之罪者，除處罰其負責人外，對該法人亦科以前項之
罰金。


司法院資訊處製作；財團法人民間司法改革基金會備份。
